臺灣士林地方法院刑事判決
110年度審易字第1701號
公  訴  人  臺灣士林地方檢察署檢察官
被      告  李柯億




上列被告因業務侵占等案件，經檢察官提起公訴（110年度偵緝
字第1119號），因被告於準備程序中就被訴事實為有罪之陳述，
經告知簡式審判程序之旨，並聽取當事人之意見後，經本院合議
庭裁定由受命法官獨任進行簡式審判程序，判決如下：
    主  文
李柯億犯如附表各編號「主文及宣告刑」欄所示之罪，各處如附
表各編號「主文及宣告刑」欄所示之刑及沒收之諭知。得易科罰
金之有期徒刑部分，應執行有期徒刑柒月，如易科罰金，以新臺
幣壹仟元折算壹日。
    事  實
一、李柯億受僱於王之璽，在王之璽加盟經營、址設臺北市○○區
    ○○路000號之「統一超商福榮門市」（起訴書誤載為芙蓉門
    市，下稱7-11福榮門市）及址設臺北市○○區○○○路000號之「
    統一超商德東門市」（下稱7-11德東門市）擔任店員，為從
    事業務之人，且明知超商提供之代收款業務，店員必須實際
    收取款項後，始得以條碼機感應代收繳款單上條碼及列印代
    收款專用繳款證明（顧客聯），以完成代收款程序，竟分別
    意圖為自己不法之所有、利益，為下列行為：
　㈠基於業務侵占之犯意，於民國109年11月19日晚間某時起至翌
    （20）日凌晨某時止，在7-11福榮門市，利用其擔任店員而
    負責看管櫃檯之機會，將由其保管之置放於櫃臺收銀機或保
    險箱內之現金合計新臺幣（下同）11萬8,000元侵占入己；
    復基於背信之犯意，操作店內之IBON機檯，購買金額為5,00
    0元之遊戲點數並列印代收繳款單後，未繳付上開金額並將
    款項放入收銀機內，即逕自以條碼機感應代收繳款單上條碼
    ，並列印代收款專用繳款證明（顧客聯），而以此方式違背
    其任務並取得價值5,000元之遊戲點數之利益，致7-11福榮
    門市當日營收短缺5,000元之代收款項，使王之璽受有財產
    上之損害。
　㈡基於業務侵占之犯意，於110年3月28日凌晨1時22分許起至同
    日上午7時36分許止，在7-11德東門市，利用其擔任店員而
    負責看管櫃檯之機會，將由其保管之置放於櫃臺收銀機或保
    險箱內之現金合計21萬9,000元侵占入己；復基於背信之犯
    意，接續操作店內之IBON機檯，購買金額各為4,000元、1萬
    元、6,000元、6,000元（合計2萬6,000元）之遊戲點數並列
    印代收繳款單後，未繳付上開金額並將款項放入收銀機內，
    即逕自以條碼機感應代收繳款單上條碼，並列印代收款專用
    繳款證明（顧客聯），而以此方式違背其任務並取得價值2
    萬6,000元之遊戲點數之利益，致7-11德東門市當日營收短
    缺2萬6,000元之代收款項，使王之璽受有財產上之損害。
二、案經王之璽訴由臺北市政府警察局士林分局報告臺灣士林地
    方檢察署檢察官偵查起訴。　
    理  由
一、按除被告所犯為死刑、無期徒刑、最輕本刑為3年以上有期
    徒刑之罪或高等法院管轄第一審案件者外，於第一次審判期
    日前之準備程序進行中，被告先就被訴事實為有罪之陳述時
    ，審判長得告知被告簡式審判程序之旨，並聽取當事人、代
    理人、辯護人及輔佐人之意見後，裁定進行簡式審判程序，
    刑事訴訟法第273條之1第1項定有明文。經核本案被告李柯
    億所犯係死刑、無期徒刑、最輕本刑為3年以上有期徒刑以
    外之罪，其於準備程序中就被訴事實為有罪之陳述，經告知
    簡式審判程序之旨，並聽取公訴人、被告之意見後，本院合
    議庭爰依首揭規定，裁定由受命法官獨任進行簡式審判程序
    。是本案之證據調查，依同法第273條之2規定，不受同法第
    159條第1項、第161條之2、第161條之3、第163條之1，及第
    164條至170條所規定證據能力認定及調查方式之限制，合先
    敘明。
二、上揭事實，業據被告於偵查及本院準備程序、審理中坦承不
    諱（見110年度偵緝字第1119號卷【下稱偵緝卷】第5至7、5
    1至53頁，本院110年度審易字第1701號卷【下稱本院卷】11
    1年1月7日準備程序筆錄第2頁、111年1月7日審判筆錄第3頁
    ），核與告訴人王之璽指訴之情節大致相符（見110年度偵
    字第9732號卷【下稱偵卷】第11至13、95至97頁，偵緝卷第
    27、51至53頁），並有被告之新進員工報到資料、被告與7-
    11德東門市店員湯芳瑜之對話紀錄截圖、被告於109年11月2
    0日書立之自白書、於109年11月28日與告訴人所簽和解書、
    統一超商股份有限公司代收款專用繳款證明（顧客聯）5紙
    、7-11德東門市110年3月28日現金日報表附卷可稽（見偵卷
    第17至27、31至49、51頁，偵緝卷第35至43、57頁），足認
    被告前開出於任意性之自白核與事實相符，堪以採信。綜上
    ，本案事證明確，被告犯行洵堪認定，應依法論科。
三、論罪科刑
　㈠按業務侵占罪之成立，以因執行業務而持有他人之物為前提
    ，倘行為人基於業務關係合法持有他人之物，而於持有狀態
    繼續中，擅自處分或易持有為所有之意思而逕為所有人之行
    為，即足當之。經查：被告於如事實欄一、㈠及㈡所示之時間
    ，受僱於告訴人，分別擔任7-11福榮門市、德東門市店員一
    職，負責商品銷售、收取並保管款項，為從事業務之人，其
    於如事實欄一、㈠及㈡所示之時間，分別將其業務上保管之款
    項共計11萬8,000元、21萬9,000元，變易持有為所有之意而
    侵占入己，核屬業務侵占無訛。
　㈡次按刑法第342條背信罪之所謂「違背其任務」，係指違背他
    人委任其處理事務應盡之義務，內涵誠實信用之原則，積極
    之作為與消極之不作為，均包括在內，是否違背其任務，應
    依法律之規定或契約之內容，依客觀事實，本於誠實信用原
    則，就個案之具體情形認定之(最高法院91年度台上字第265
    6號判決意旨參照)。經查：被告受僱擔任7-11福榮門市、德
    東門市店員，竟利用職務之便，於如事實欄一、㈠及㈡所示時
    間，操作店內之IBON機檯，購買遊戲點數並列印代收繳款單
    後，違背其本應如實收取代收款項之任務，未實際繳付金額
    即逕以條碼機感應代收繳款單上之條碼，取得購買遊戲點數
    卻未支付價金之不法利益，致7-11福榮門市、德東門市營收
    短缺，足認被告上開犯行，顯已違背其任務並造成告訴人財
    產上之損害，合於刑法背信罪之構成要件。
　㈢是核被告如事實欄一、㈠、㈡所為，皆分別係犯刑法第336條第
    2項之業務侵占罪、同法第342條第1項之背信罪。公訴意旨
    認被告如事實欄一、㈠及㈡所示背信犯行，係涉犯刑法第339
    條之1第2項之違法由收費設備詐得不法利益罪，容有未恰，
    惟其基本社會事實相同，且本院已告知被告變更起訴法條之
    意旨（見上開準備程序筆錄第1頁），使其得行使訴訟上之
    攻擊、防禦權，自得依法變更起訴法條並予以審理。
　㈣被告於如事實欄一、㈡所示之時間，先後4次未實際繳付金額
    即逕以條碼機感應代收繳款單上之條碼，取得購買遊戲點數
    卻未支付價金之不法利益之行為，係出於同一目的，於密接
    之時間，利用同一擔任7-11德東門市店員之機會，在同一地
    點實施，侵害同一之法益，各行為之獨立性極為薄弱，依一
    般社會健全觀念，在時間差距上，難以強行分開，在刑法評
    價上，以視為數個舉動之接續施行，合為包括之一行為予以
    評價，較為合理，應認屬接續犯，而僅論以一背信罪。
　㈤被告所為2次業務侵占犯行、2次背信罪犯行間，犯意各別，
    行為互殊，應予分論併罰。　
　㈥爰審酌被告因貪圖小利，未忠職守，利用職務之便，在其所
    任職之超商，侵占業務上所保管之款項，復以如事實欄所載
    手段違背其任務以獲利，所為已破壞人際信任，並侵害雇主
    之財產法益，確屬不該，衡以其始終坦承犯行，非無悔意，
    於犯後即已將如事實欄一、㈠所示侵占之款項及獲取之不法
    利益賠償告訴人，然迄未就如事實欄一、㈡所示犯行侵占之
    款項與獲取之不法利益歸還告訴人，亦未獲得告訴人原諒，
    此有被告與告訴人於本院111年1月7日準備程序所為陳述可
    稽，再其無前科、素行良好，有臺灣高等法院被告前案紀錄
    表在卷可按，暨考量其犯罪之動機、手段、情節、造成之損
    害、自陳高職畢業之教育智識程度、目前從事餐飲業、月薪
    約2萬4,000元、單身、無家人待其扶養之家庭生活經濟狀況
    （見上開審判筆錄第4至5頁）等一切情狀，分別量處如附表
    各編號「主文及宣告刑」欄所示之刑，並就附表編號1、2、
    4部分均諭知易科罰金之折算標準，再就附表編號1、4所處
    得易科罰金之有期徒刑部分定應執行之刑及諭知易科罰金之
    折算標準。
四、沒收部分
　　按犯罪所得，屬於犯罪行為人者，沒收之；又犯罪所得已實
    際合法發還被害人者，不予宣告沒收或追徵，刑法第38條之
    1第1項前段、第5項分別定有明文。經查：
　㈠被告如事實欄一、㈠所示犯行，所侵占之款項合計11萬8,000
    元及獲取之不法利益5,000元，均屬被告之犯罪所得，然均
    業經實際發還被害人，此如前述，是均依刑法第38條之1第5
    項之規定，不予宣告沒收。　
　㈡被告如事實欄一、㈡所示犯行，所侵占之款項合計21萬9,000
    元及取得之不法利益合計2萬6,000元，均屬其此次犯行之犯
    罪所得，雖未扣案，然迄未實際發還被害人，亦如前述，復
    查無刑法第38條之2第2項所定情形，自應依刑法第38條之1
    第1項前段、第3項規定，於其所犯此罪刑項下諭知沒收，且
    於全部或一部不能沒收或不宜執行沒收時，追徵其價額。
　據上論斷，應依刑事訴訟法第273條之1第1項、第299條第1項
  前段、第300條，刑法第336條第2項、第342條第1項、第51條
  第5款、第41條第1項前段、第38條之1第1項前段、第3項，刑
  法施行法第1條之1第1項，判決如主文。
本案經檢察官蔡啟文提起公訴，由檢察官李清友到庭執行職務。
 
中　　華　　民　　國　　111 　年　　2 　　月　　11　　日
                  刑事第九庭法  官  陳秀慧
以上正本證明與原本無異。
如不服本判決應於收受送達後20日內，向本院提出上訴書狀，並
應敘述具體理由。其未敘述上訴理由者，應於上訴期間屆滿後20
日內向本院補提理由書（均須按他造當事人之人數附繕本）「切
勿逕送上級法院」。若因疫情而遲誤不變期間，得向法院聲請回
復原狀。
                            書記官  陳建宏　　
中　　華　　民　　國　　111 　年　　2 　　月　　11　　日
附錄本案論罪科刑法條全文：
中華民國刑法第336條
對於公務上或因公益所持有之物，犯前條第1項之罪者，處1年以
上7年以下有期徒刑，得併科15萬元以下罰金。
對於業務上所持有之物，犯前條第1項之罪者，處6月以上5年以
下有期徒刑，得併科9萬元以下罰金。
前二項之未遂犯罰之。
中華民國刑法第342條
為他人處理事務，意圖為自己或第三人不法之利益，或損害本人
之利益，而為違背其任務之行為，致生損害於本人之財產或其他
利益者，處5年以下有期徒刑、拘役或科或併科50萬元以下罰金
。
前項之未遂犯罰之。　
附表：
編號 犯罪事實 主文及宣告刑 1 事實欄一、㈠業務侵占部分 李柯億犯業務侵占罪，處有期徒刑陸月，如易科罰金，以新臺幣壹仟元折算壹日。 2 事實欄一、㈠背信部分 李柯億犯背信罪，處拘役貳拾日，如易科罰金，以新臺幣壹仟元折算壹日。 3 事實欄一、㈡業務侵占部分 李柯億犯業務侵占罪，處有期徒刑捌月。未扣案之犯罪所得新臺幣貳拾壹萬玖仟元沒收之，於全部或一部不能沒收或不宜執行沒收時，追徵其價額。 4 事實欄一、㈡背信部分 李柯億犯背信罪，處有期徒刑參月，如易科罰金，以新臺幣壹仟元折算壹日。未扣案之犯罪所得新臺幣貳萬陸仟元沒收之，於全部或一部不能沒收或不宜執行沒收時，追徵其價額。